【裁判字號】    94,訴,6659
【裁判日期】    950621
【裁判案由】    債務人異議之訴等
【裁判全文】
臺灣臺北地方法院民事判決              94年度訴字第6659號
原      告  己○○
被      告  花蓮區中小企業銀行股份有限公司
法定代理人  丙○○
訴訟代理人  乙○○
            庚○○
上列當事人間債務人異議之訴等事件，本院於中華民國95年6月
7日言詞辯論終結，判決如下：
    主      文
原告之訴駁回。
訴訟費用由原告負擔。
    事實及理由
一、原告起訴主張：被告前以伊及訴外人戊○○、林財安（原名
    甲○○）於民國83年3月19日所共同簽發金額為新台幣（下
    同）200萬元之本票（下稱系爭本票）對伊向台灣台南地方
    法院（下稱台南地院）聲請本票裁定（案號為台南地院85年
    度票字第6766號），並執前開本票裁定向本院執行處聲請執
    行伊之薪資所得，經伊向被告債務處理中心查察後，得知被
    告認定伊於83年間曾申辦貸款並簽立系爭本票，然伊於83年
    間工作時，雖曾應雇主要求簽立任職文件，但從無申辦貸款
    之意思，亦不知有申辦貸款之情事，更未曾獲得撥款或繳息
    。伊既無貸款之意思，也未自被告受領任何貸款金額，縱使
    有遭到詐騙而有簽立形式上類似申辦貸款之書面，因被告未
    曾交付借貸金額給予伊管領，則消費借貸契約即不生效力，
    本件作為貸款返還擔保之本票債權即不存在，伊自得依強制
    執行法第14條第2項提起本件訴訟，請求撤銷強制執行。並
    聲明：台灣台北地方法院92年度執字第22565號給付票款強
    制執行事件，對原告部分之強制執行程序，應予撤銷。
二、被告則以：原告係於83年3月17日邀同戊○○、林財安向被
    告申請借貸200萬元，嗣於同日親持身分證辦理對保，並共
    同簽發系爭本票及借據各乙紙，另為撥款之需並親自於同年
    3 月19日開設00000000000活期儲蓄存款帳戶後，於同日撥
    借200萬元，然卻於84年8月19日起發生延滯繳款，計尚負欠
    借款本金200萬元及應計利息、違約金，雖經催討，仍無結
    果。原告既於借款借據及本票上簽名用印，並親自開設撥款
    帳戶，被告亦依約撥借並存入原告前開帳戶，原告自應就上
    開借款負清償責任，而非如原告所稱有債權不成立之情事等
    語，資為抗辯。並聲明：原告之訴駁回。
三、本件兩造不爭執事項：
（一）被告前執系爭本票對原告聲請本票裁定，經台南地院以85
      年度票字第6766號裁定後，被告執前開本票裁定為執行名
      義向本院執行處聲請執行，復經本院執行處囑託台南地方
      法院執行處執行後，以執行無效果，換發債權憑證，被告
      再執該債權憑證向本院執行處聲請強制執行，由本院執行
      處囑託台南地院執行處強制執行，又該執行事件中，被告
      於前開執行程序中獲滿足債權額為646,084元。
（二）原告於83年間確實任職於比利珠寶公司（即品雅金銀珠寶
      有限公司，下稱品雅珠寶公司）時，除曾應雇主要求簽立
      任職文件外，並在系爭本票及借款相關文件上簽名。
四、兩造之爭點及論述：
    按執行名義無確定判決同一之效力者，於執行名義成立前，
    如有債權不成立或消滅或妨礙債權人請求之事由發生，債務
    人亦得於強制執行程序終結前提起異議之訴。強制執行法第
    14條第2項定有明文。原告主張系爭本票所擔保之借款債權
    ，因伊並無貸款之意思，亦未自被告受領之貸款金額，故本
    件作為貸款返還擔保之本票債權即不存在等情，為被告所否
    認，並以前揭情詞置辯。故本件之主要爭點厥為：兩造間是
    否有如原告所稱之成立借貸契約不成立之情事，致使原告得
    以其與被告為得以票據關係直接前後手為由，提起原因關係
    抗辯而認本件債權不成立。現析述如后：
（一）關於原告是否無向被告借款之意思，而使消費借貸契約不
      成立：
      按表意人無欲為其意思表示所拘束之意，而為意思表示者
      ，其意思表示，不因之無效。但其情形為相對人所明知者
      ，不在此限。民法第86條定有明文。原告雖主張其並無貸
      款之意思，故與被告間並未成立借貸契約云云，為被告所
      否認，故原告自應證明借款時確實為心中保留之意思表示
      ，且為被告所明知。查：
    1.原告除簽具系爭本票外，另提供身分證件供被告查核其資
      格外，並填具借款申請書、授權書、借據及印鑑卡等借款
      文件（見本院卷第31、33、34至36頁），原告亦不爭執系
      爭本票及前開借款相關文件確實為其所親簽，倘原告並無
      向被告借款之意，斷無簽立前開文件之必要。
    2.至原告稱其與當初任職之品雅珠寶公司時，並無金錢往來
      之必要，且其個人亦無用款之需，自無與被告成立借貸契
      約之必要云云。查，原告於借款時所填寫之借款申請書中
      ，關於「借款用途」欄雖記載「個人投資理財」，但此似
      為放款之金融機構要求借款客戶填寫之制式表格，即便客
      戶獲得金融機構撥貸之款項後，並非依據申請書所填寫之
      借款用途，亦與消費借貸契約是否成立無涉，故無法由原
      告前揭主張遽認定本件兩造間之消費借貸契約並未合致。
    3.原告雖以證人即系爭本票之共同發票人戊○○、林財安及
      當初被告負責本件放款承辦人員丁○○之證詞，作為其並
      無向被告借款之證明方法。惟查：
    (1)證人戊○○關於原告是否有借款之必要乙節並不清楚（見
      本院95年4月3日言詞辯論筆錄，本院卷第67頁），至證人
      林財安雖證稱原告沒有經手品雅珠寶公司之財務，故無與
      銀行往來之需要等語（見本院95年6月7日言詞辯論筆錄，
      本院卷第99頁），但林財安前開證詞，僅係能證稱原告並
      無為品雅珠寶公司與被告等金融機構為交易往來。然本件
      原告係以自己名義為借款人，並非擔任品雅珠寶公司之連
      帶保證人，故由證人戊○○、林財安之證詞，無法證明原
      告向被告借款時，係為一單獨虛偽之意思表示。
    (2)另證人丁○○則證稱：只記得甲○○有經營一家珠寶公司
      後來倒閉了，至於借款的過程不太記得，一般貸放流程，
      是否同意放款是經理的權限，經理同意後我們再接手作後
      續流程，經過經理批核之後，我們再作對保程序。當初珠
      寶行老闆倒了，我們有被記過。剛開始珠寶行的生意不錯
      ，如果有員工或親戚要投資的話，甲○○就會找經理幫忙
      借款來投資珠寶生意，經理同意之後就核准放款，後來珠
      寶行倒了，我是離職後才被告知因為之前的放款事情被記
      過等語（見95年4月27日言詞辯論筆錄，本院卷第82頁）
      。故原告當時所任職之品雅珠寶公司員工或負責人林財安
      之親戚均有委由林財安出面向被告洽談借款事宜，本件原
      告向被告之借款，亦可能係為為投資品雅珠寶公司之用，
      而原告既無法證明其係以無借款之意思而簽具系爭本票及
      相關借款文件，且為被告所明知，故殊不論原告是否為並
      無向被告借款意思而與被告締結借貸契約並簽立系爭本票
      ，自難認兩造之消費借貸契約為無效。
（二）關於本件原告是否有交付款項部分：
    1.又按稱消費借貸者，謂當事人一方移轉金錢或其他代替物
      之所有權於他方，而約定他方以種類、品質、數量相同之
      物返還之契約，民法第474條第1項亦定有明文。查，本件
      被告於83年3月19日將200萬元撥借入原告親設於被告樹林
      分公司活期儲蓄存款帳戶：00000000000號，此有被告所
      提出之轉帳收入傳票、放款貸放傳票在卷可證（見本院卷
      第38頁），自應認被告確實已將系爭借款交付予原告，故
      原告應負擔返還之責。原告雖主張其並未取得存簿及印章
      ，故未能實際支配該帳戶云云。然消費借貸契約成立後，
      借款人未向金融機構取得存簿並要求返還印鑑章，顯有違
      常情，故原告自應就此變態事實舉證證明之。惟負責為原
      告與被告接洽借款事宜之證人林財安否認其持有原告之存
      簿及印鑑章，並稱其對貸款後之存摺去向不清楚（見本院
      卷第99頁正面、背面）。另原告雖質疑被告本身就貸放款
      項部分有疏失，並使其承辦人員遭處分及離職，而丁○○
      雖不否認其於離職後有遭被告記過處分，但並非如原告所
      稱於貸放過程中有何違法之情事，故自難認被告如原告所
      稱未交付系爭借款之情事。
    2.另原告於被告撥款當日提領現金680,020元，同年月21日
      提領轉帳1,200,035元至台北三信復興分行游劉秀春帳戶
      ，同年月21日提領轉帳120,020元至花蓮企銀埔墘分行品
      雅珠寶公司支票存款帳戶等情，業據被告提出取款憑條、
      申請書代收入傳票等件為證（見本院卷第39至第41頁）。
      原告雖主張其與訴外人游劉秀春、品雅珠寶公司間無交易
      往來之必要，故無匯款之可能云云。然被告既已將款項匯
      入原告之帳戶中，已置於原告得支配之情狀下，至原告與
      游劉秀春、品雅珠寶公司間是否有金錢往來之必要或有無
      委託他人為前開匯款行為，均非被告所能置喙，致無法因
      此認定該匯款行為非原告所為。
（三）綜上所述，原告無法證明其與被告締結借貸契約並簽具系
      爭本票時，為單獨虛偽之意思表示，且為被告所明知，另
      被告亦已交付本件借款。從而，原告主張被告所持有系爭
      本票之債權不成立，而應撤銷本院92年度執字第22565號
      執行程序，即屬無據，應予駁回。
五、因本件事證已臻明確，兩造其餘主張陳述及所提之證據，經
    本院斟酌後，認與判決結果不生影響，均毋庸再予論述，附
    此敘明。
六、訴訟費用負擔之依據：民事訴訟法第78條。
中    華    民    國    95    年     6    月    21    日
                      民事第四庭  法  官  黃柄縉
以上正本係照原本作成
如對本判決上訴，須於判決送達後20日內向本院提出上訴狀
中    華    民    國    95    年    6     月    22    日
                                  書記官  楊湘雯


司法院資訊處製作；財團法人民間司法改革基金會備份。
